【裁判字號】    96,訴,10147
【裁判日期】    970421
【裁判案由】    返還不當得利
【裁判全文】
臺灣臺北地方法院民事判決             96年度訴字第10147號
原      告  丙○○
訴訟代理人  吳姝叡律師
            張祐嘉律師
被      告  乙○○
訴訟代理人  丁榮聰律師
訴訟代理人  甲○○
上列當事人間請求返還不當得利事件，本院於民國97年4月3日言
詞辯論終結，判決如下：
    主  文
原告之訴及其假執行之聲請均駁回。
訴訟費用由原告負擔。
    事實及理由
一、原告起訴主張：
（一）原告於民國96年間委託訴外人包蘭言出售坐落於台北市松
      山區○○○路○段123巷8弄9之1號2樓之房地（下稱系爭房
      地，土地地號：台北市○○區○○段1小段270地號，建物
      建號：台北市○○區○○段1小段433建號）。包蘭言遂於
      96年7月14日與嘉博不動產有限公司（中信房屋仁愛大安
      加盟店，下稱嘉博公司）簽約委託嘉博公司銷售系爭房地
      。嗣系爭房地於96年7月14日，由包蘭言代理原告與被告
      簽署不動產買賣契約書（下稱系爭買賣契約），將系爭房
      地以每坪新台幣（下同）37萬元之價格出售予被告，依建
      築改良物所有權狀所登記之建物面積105.72平方公尺計算
      ，並將萬元以下之金額無條件進入法，因而約定買賣總價
      1,184萬元（計算式為：370,000元×105.72×0.3025＝11
      ,832,600 元）。詎原告嗣後始知包括系爭房地在內之多
      筆附近建物，地政機關於第一次所有權登記時，漏未將陽
      台部分之面積登記在內，經原告向主管機關申請建物重測
      後，方知陽台面積計為15.11平方公尺（約4.5 7坪）確實
      未登記，特於96 年8月23日委託律師發函被告，請求被告
      應依約於點交系爭房地時，依建物正確實際總面積120.83
      平方公尺（約36.55坪）給付系爭房地之總價13,523,800
      元（計算式為：370,000元×36.55坪＝13,523,897元）。
      系爭房地業於96年9月20日點交予被告，並移轉所有權登
      記予被告，惟對於前述有關陽台部分之有爭議款項1,683,
      800元，被告仍未給付。另中信房屋於點交時，未經原告
      之同意，逕自按被告之指示，依被告計算指稱原告因遲延
      點交所應支付之違約金數額，合計82,459元匯回至被告帳
      戶，致被告仍短付原告計82,459元。被告合計應給付原告
      1,766,259元（計算式為：1,683,800 +82,459＝1,766,25
       9）。是被告受領前開1,766,259元，自無法律上之原因
      ，依民法第179條、第181條、第229條第1項及第233條第1
      項之規定，被告應將前開款項返還予原告。為此提起本件
      訴訟。
（二）建物登記謄本未登記之系爭陽台部分，非屬本件買賣標的
      ：本件兩造合意之買賣標的，係「總面積105.72平方公尺
      」之系爭房地，建物登記謄本未登記之系爭陽台部分面積
      ，非屬本件買賣標的。且兩造係依建築改良物所有權狀所
      登記之建物面積105.72平方公尺，以每坪37萬元，計算買
      賣總價為1,184萬元，並締結系爭買賣契約，是就陽台部
      分之建物面積15.11平方公尺，顯非二造買賣契約所約定
      之給付內容及範圍。另所謂「現況點交」係指依據系爭房
      屋現有之「使用狀態」，尤於設備部分之狀態點交，而非
      以現有之「使用範圍」劃定買賣契約之標的。被告混為一
      談，實屬誤解。
（三）本件成立不當得利：本件因陽台部分為附屬建物，無法與
      主建物分離處分，故當原告依約將系爭房地點交，並移轉
      所有權登記予被告時，陽台部分則隨同交付並移轉所有權
      ，被告因此受有陽台所有權之利益，同時使原告因此受有
      損害，且就該陽台部分所有權取得，並無買賣或其他法律
      上原因，依據前述民法第179條不當得利之規定，被告應
      返還所受之利益。被告所受之利益為陽台部分之建物所有
      權，該部分與系爭買賣契約所記載之主建物部分，無法分
      離，是被告所受利益，依其性質無法分割而有不能返還之
      情形，故依民法第181條後段規定，被告應償還其價額。
      退步言，縱原告與被告於買賣契約書中未記載係以每坪單
      價計算買賣價金，然依系爭買賣契約書所載可知，本件之
      買賣總價金1,184萬元，所購買之買賣標的範圍為105.72
      平方公尺，被告取得超過買賣標的範圍之15.11平方公尺
      ，實屬不當得利，原告自得依不當得利請求被告給付1,68
      3,800元。
（四）96年9月20日交屋非可歸責於原告，被告扣款63,990元為
      違約金，實屬無據：原告業已依系爭買賣契約第3條第2項
      履行給付義務，點交系爭屋地晚於預定日期，非因可歸責
      於原告之事由所致，被告不得主張扣抵違約金，詎被告僅
      泛論「本件買賣至遲應於96年8月23日交屋，惟原告遲至
      96年9月20日交屋，已遲延27天，依第11條第1項規定，…
      原告應給付被告違約金63,990元」云云，卻未就未於預定
      交屋日期96年8月23 日交屋係因可歸責原告事由所致，及
      可歸責原告事由致遲延27天等情事舉證證明，難謂被告主
      張原告應給付遲延天數27天之違約金63,990元有理。況依
      系爭買賣契約第11條第1項規定，被告得於該期應支付之
      價款中逕為扣除違約金，惟被告係於給付全額尾款後，方
      指示嘉博公司匯回。然倘原告確有應支付違約金之遲延情
      事，則被告交付第二期款或尾款時即應逕為扣除，但被告
      卻未為之，此益證本件並無因可歸責於原告之事由。
（五）爰聲明：1.被告應給付原告1,766,259元及自96年9月20日
      起，至清償日止，按年息5％計算之利息。2.願供擔保，
      請准宣告假執行。
二、被告則以：
（一）系爭不動產買賣係以總價成交，而非按坪計價：原告以銷
      售總價1,280萬元將本件不動產委由中信房屋銷售，惟被
      告第一次係出價1,152萬元承買，但原告不同意，被告即
      向中信房屋仲介人員表明，系爭不動產包含仲介費及相關
      費用若超過1,200萬元，被告即不願意購買，經估算仲介
      費約12萬元，過戶相關費用約4萬元，被告始第二次出價
      1,184萬元（計算式為：1,200萬元－12萬元－4萬元＝
      1,184萬元）承買，而原告亦同意接受，本件不動產始成
      交。可知，系爭不動產買賣係以總價成交，而非按坪計價
      ，此另由不動產買賣契約書第二條規定，本件建物及其應
      有土地持分之買賣總價為1,184萬元，暨原告委由中信房
      屋銷售時，亦係以銷售總價1,280萬元委託，而非按坪計
      價，亦可證原告所稱以建物面積按每坪37萬元計價出售系
      爭不動產，並不實在。
（二）系爭買賣契約已包含系爭陽台部分：系爭陽台無法與主建
      物分離，當然為本件買賣標的之一部分，又依本件買賣契
      約書及房地產標的現況說明等所載，本件買賣包含陽台在
      內，況本買賣係以現況交屋，所謂「現況」即包括陽台在
      內。另本買賣之「房地產標的現況說明書」第9項內容載
      明「建築改良物是否有包括未登記之違章建築部分」，原
      告於「是」欄處打勾，且於「備註說明後陽台」欄處打勾
      ，並書有「陽台外推」等文字，亦證本件建物買賣包含陽
      台在內。且依民法第68條規定，本件買賣效力亦及於陽台
      。
（三）本件並不成立不當得利：系爭買賣契約包含系爭陽台，原
      告係基於買賣原因取得系爭陽台，並非無法律上原因，而
      獲有利益；況原告於55年5月間購買系爭不動產時，附屬
      建物之陽台雖未登記，但亦係包含在買賣契約之內，而無
      另加價購買陽台，原告再將系爭不動產轉售予被告，當然
      包含系爭陽台在內，原告並無損害；且系爭陽台係屬未登
      記之附屬建物，於未辦理保存登記前，原告亦未因此受有
      任何損害，本件不生不當得利之問題。
（四）被告並未短付原告82,459元：
    1.本件不動產買賣契約經兩造於96年7月14日簽訂後，於簽
      約同時被告已支付簽約及用印買賣價款計237萬元，且原
      告承諾於96年7月16日前提供印鑑證明，惟迄至96年7月28
      日仲介公司以存證信函催告原告提供印鑑證明時，均尚未
      提供，致無法進行後續申報契稅、土地增值稅及過戶等手
      續。被告乃於96年8月15日再以存證信函催告原告出面用
      印及提供印鑑證明，原告遲至96年8月24日出面用印及提
      供印鑑證明，惟此已逾約定之交屋日期（96年8月23日）
      。原告用印及交付印鑑證明後，承辦代書隨即向稅捐機關
      申報契稅及土地增值稅。契稅及土地增值稅單於96年9 月
      12日核下後，被告當日隨即給付第2期款118萬元、代書費
      等雜費3萬元及契稅款13,032元。上開稅款繳納後，隨即
      申請過戶，於96年9月18日辦妥所有權移轉登記，原告遲
      至96年9月20日始辦理交屋，已遲延27天，此顯係可歸責
      於原告未依約提供印鑑證明及用印所致，業經履約保證單
      位確認，故96年9月20日始交屋係因可歸責於原告之事由
      所致。是依不動產買賣契約書首頁備註欄第5項規定，本
      件買賣至遲應於96年8月23日交屋，遲延27天，依第11條
      第1項規定，原告應按被告已支付價款千分之一計算違約
      金予被告。依被告已付價款237萬元之千分之一計算，原
      告應給付被告違約金63,990元（計算式為：2,370,000×
      0.001 ×27＝63,990）。
    2.另依約定於96年9月20日交屋前所生之地價稅、房屋稅、
      水、電及瓦斯等費用，應由原告負擔。經核算原供租賃使
      用之地價稅16,116元、房屋稅145元、水費803元、電費66
      1元、瓦斯費744元，合計18,469元，應由原告負擔，被告
      既已代原告繳納，原告自應返還。
    3.綜上，合計82,459元（計算式為：63,990＋18,469＝82,
      459），被告自得由應付買賣價款扣抵，被告並無短付原
      告82,459元。
（五）爰聲明：1.原告之訴駁回。2.被告若受不利益判決，願供
      擔保請准宣告免為假執行。
三、兩造不爭執之事實：
（一）二造於96年7月14日簽訂不動產買賣契約書。契約書內房
      地點交日期約定至遲應於96年8月23日前完成。
（二）系爭房地於96年9月20日點交予被告。
四、得心證之理由：本件依二造之主張及陳述，本件應審酌者厥
    為：
（一）系爭不動產買賣是否以總價成交，或係按坪計價？建物登
      記謄本未登記之陽台部分，是否屬系爭買賣標的？
      原告主張兩造係依建築改良物所有權狀所登記之建物面積
      105.72平方公尺，以每坪37萬元，計算買賣總價為1,184
      萬元，並締結系爭買賣契約，就陽台部分之建物面積15.1
      1平方公尺，非二造買賣契約所約定之給付內容及範圍等
      語。被告則否認雙方係以每坪37萬元計算總價，且系爭買
      賣係包含陽台等語。經查：
  １：證人即本件仲介人員丁○○到庭證稱：「她（按即被告）
      是出總價1152萬元給我，最後我才去作總價的爭取，被告
      說超過1200萬元她就無法負擔，我就用總價幫她反推，扣
      除仲介費用1%、代書費及契稅約4至5萬元，1,180萬元的
      價格就這樣得出，我去找賣方談時也有告知他買方的背景
      ，為何要買這個房子，出價的經過等等，當時找他時包蘭
      言與包蘭亭都有在現場，包蘭亭就說，這樣一坪是多少錢
      ，他就把計算機拿過去按」，核與被告所述出價之經過大
      致相符，依證人上開證言，雙方成立之買賣價金係依據被
      告所出買賣總價議定，並非以系爭建物之每坪單價議定買
      賣價金，原告亦接受被告所出買賣總價而予以承諾，縱原
      告自行算出每坪單價，然尚難認為以每坪單價為計算基礎
      之計算方式為二造之合意的範圍。
  ２、玆應盡一步審酌者厥為被告所出買賣總價，是否包含系爭
      建物陽台部分？
      原告主張依據系爭買賣契約其所出賣之範圍僅為系爭登記
      建號433，面積105.72平方公尺，並不含陽台等語。被告
      辯稱系爭陽台無法與主建物分離，當然為本件買賣標的之
      一部分等語。經查，證人丁○○證稱：當初委託人帶伊去
      看房子時是從陽台進出，包蘭言知道她這個房子有陽台，
      包蘭言勾選建物說明書時也勾選建物陽台有外推等語；經
      核，依系爭建物委託銷售時出賣人所填載之「房地產標的
      現況說明書」第9項，「建築改良物是否有包括未登記之
      違章建築部分」，原告之代理人於「是」欄處打勾，且於
      「備註說明後陽台」欄處打勾，並書有「陽台外推」等文
      字，足認原告於出賣系爭建物時，其出賣標的之範圍包含
      陽台在內；次查，系爭建物係從陽台進出，業據證人丁○
      ○證述在卷，並有現場照片在卷可稽（本院卷第66、67頁
      ），依現場照片觀之，系爭建物前後陽台均係附著於系爭
      建物天花板屋頂之下，附連系爭建物，並共用牆壁，前陽
      台並作為系爭建物出入使用，應認為前後陽台均不能為獨
      立之使用，系爭前後陽台已成為系爭建物之一部分，而為
      該系爭建物之成分，是被告辯稱其買賣系爭建物包含陽台
      而為出價，應屬可採，否則如認被告買受系爭建物僅有主
      建物部分，不包含陽台，豈不造成無法進出建物之窘境。
      綜上說明，應認二造所合意買賣總價包含系爭陽台。
  ３、按不當得利，須以無法律上原因而受利益，致他人受損害
      為成立要件。此觀民法第179條規定即明。因給付而受利
      益者，倘該給付係依有效成立之債權契約而為之，其受利
      益即具有法律上之原因，尚不生不當得利問題，最高法院
      77年度台上字第165號裁判參照。本件二造合意之買賣總
      價包含系爭陽台，已如前述，被告係基於買賣原因取得系
      爭陽台，並非無法律上原因，而獲有利益，被告即無再給
      付陽台價金之義務，從而。原告依不當得利之法律關係，
      請求被告再給付1,683,800元，應認為無理由。
（二）被告應給付之款項扣除82,459元有無理由？
  １、原告主張被告私自主張計算原告因遲延點交所應支付之違
      約金數額，被告短付原告買賣價金計82,459元，其依據買
      賣契約請求被告給付等語。被告辯稱依二造不動產買賣契
      約書首頁備註欄第5項規定，本件買賣至遲應於96年8月23
      日交屋，原告遲至96年9月20日始辦理交屋，已遲延27天
      ，此係可歸責於原告未依約提供印鑑證明及用印所致，依
      第11條第1項規定，原告應按被告已支付價款1000/1計算
      違約金予被告。依被告已付價款237萬元之1000/1計算，
      原告應給付被告違約金63,990元；另依約定於96年9月20
      日交屋前所生之地價稅、房屋稅、水、電及瓦斯等費用，
      應由原告負擔。經核算原供租賃使用之地價稅16,116元、
      房屋稅145元、水費803元、電費661元、瓦斯費744元，合
      計18,469元，應由原告負擔，被告既已代原告繳納，原告
      自應返還等語。
  ２、按給付有確定期限者，債務人自期限屆滿時起當然負遲延
      責任，其因不可歸責於債務人之事由致未為給付者，債務
      人雖不負遲延責任，但不可歸責於債務人之事由，應由債
      務人負舉證之責，最高法院21年上字第1956號裁判參照。
      經查，依二造不動產買賣契約書約定第11條約定：「乙方
      除因不可抗力之事由外，若可歸責乙方之事由，致違反本
      契約書所定各項義務之履行日期約定時，應負遲延責任，
      每逾一日（自逾期日起算至完全給付日止），乙方應按甲
      方已支付價款千方之一計算違約金予甲方，甲方並得於該
      期應支付之價款中逕為扣除。若經甲方依房屋交易安全契
      約書約定之方式催告期滿而乙方仍不履約者，甲方得解除
      本契約，乙方並應按甲方已支付之價款加倍返還予甲方作
      為違約賠償」，原告對於二造約定至遲於96年8月23日交
      屋，系爭不動產於96年9月20日始點交，並不爭執，並有
      二造契約書及點交書為憑。二造給付既約定有確定期限，
      債務人自期限屆滿時起當然負遲延責任，原告主張因不可
      歸責於債務人之事由致未為給付，應由原告負舉證責任，
      惟原告迄未舉證以實其說，從而被告辯稱其依契約逕行扣
      除違約金63,990元，應屬有據；次查，二造買賣契約書第
      8條約定：「本不動產交屋前應納之各項費用（例如房屋
      稅、地價稅、水電、瓦斯費、電話費及管理費等）悉由乙
      方（按即原告）負責繳清，點交後則由甲方負責繳清，但
      該各項費用之負擔應以交屋日為準按比例計算之。」被告
      辯稱原告應負擔交屋前之地價稅16,116元、房屋稅145 元
      、水費803元、電費661元、瓦斯費744元，合計18,469 元
      ，其已代原告繳納，原告自應返還，有被告所提房地產點
      交書為憑，原告並未提出已繳納上開費用之證據，被告辯
      稱已代原告繳納，並於買賣價金中扣除，亦屬有據。
五、綜上說明，原告主張均不足採，從而原告依據不當得利及買
    賣之法律關係，請求被告給付1,766,259元，及自96年9月20
    日起至清償日止，按年息百分之五計算之利息，為無理由，
    應予駁回。原告之訴既經駁回，其假執行之聲請，亦失所附
    麗，併予駁回。
六、本件事證已臻明確，二造其餘攻擊防禦方法及所提證據，經
    審酌後認與判決結果無影響，爰不一一論述。
七、訴訟費用之負擔：民事訴訟法第78條。
中    華    民    國    97    年    4     月    21    日
                  民事第二庭  法  官  吳淑惠
以上正本係照原本作成。
如對本判決上訴，須於判決送達後20日內向本院提出上訴狀
中    華    民    國    97    年    4     月    22    日
                              書記官  蔡凱如


司法院資訊處製作；財團法人民間司法改革基金會備份。
